臺灣高等法院高雄分院民事判決　　　　　 93年度上字第206號
上　訴　人　台灣土地銀行股份有限公司
法定代理人　甲○○
訴訟代理人　李慶榮律師
　　　　　　孫守濂律師
被上訴　人　丙○○
　　　　　　　　　　　　號
訴訟代理人　周俊源律師
被上訴　人　乙○○○
上列當事人間請求塗銷移轉登記等事件，上訴人對於民國93年9
月9 日臺灣高雄地方法院92年度訴字第2298號第一審判決提起上
訴，並訴之追加，本院於94年7 月5 日言詞辯論終結，判決如下
：
    主  文
上訴及追加之訴均駁回。
第二審訴訟費用由上訴人負擔。
    事實及理由
一、上訴人之法定代理人原為呂桔誠，於訴訟中變更為甲○○，
    有上訴人提出之財政部函文2 紙在卷可稽，並經聲明承受訴
    訟，應予准許，先予說明。又被上訴人乙○○○未於言詞辯
    論期日到場，核無民事訴訟法第386 條各款所列情形，爰依
    上訴人之聲請，由其就乙○○○部分一造辯論而為判決。
二、按依民事訴訟法第446 條第1 項但書及第255 條第1 項第2
    款規定，如請求之基礎事實同一時，得不經他造同意為訴之
    追加。本件上訴人在原審僅主張依民法第244 條規定，請求
    撤銷被上訴人間之買賣及移轉登記行為並塗銷移轉登記，而
    於上訴至本院後，則再主張追加依民法第87條通謀虛意思表
    示、第113 條、第242 條之規定，請求確認該買賣及移轉登
    記行為無效，並塗銷移轉登記，因其所據之基礎事實均為該
    買賣及移轉登記行為之同一原因事實，僅係在法律效果之主
    張上，除原審審理之撤銷外，另再追加主張有通謀虛偽意思
    表示之無效效果，而所據為攻擊防禦方法之訴訟及證據資料
    ，均具有相當程度之同一性，且得互為利用，若准予追加，
    除並未妨礙訴訟之終結及被上訴人之防禦外，亦可免重複審
    理及達到紛爭一次解決之訴訟經濟目的，應與上開條文規定
    之意旨相符，故被上訴人雖不同意其追加，但本院認應予准
    許，亦併說明。
三、上訴人起訴主張：被上訴人乙○○○因擔任訴外人吉隆興鋁
    業有限公司（下稱吉隆興公司）向伊借款之連帶保證人，而
    對伊負有合計新台幣（下同）1 千萬元之本金及自民國90年
    7 月8 日起算之利息並違約金之債務，且經伊取得支付命令
    確定。而上開債務之擔保物經鑑價結果，僅有885 萬元左右
    ，扣除應繳之土地增稅後，顯不足清償全部債務。詎乙○○
    ○為避免其財產受追償，竟與被上訴人即其弟丙○○於90年
    9 月3 日訂立買賣契約，將乙○○○所有坐落高雄市○鎮區
    ○○段3 小段631 、632 號所有權應有部分均為40分之1之
    土地，及地上建物即建號1140號門牌號碼高雄市○鎮區○○
    路111 巷21號3 樓房屋（下合稱系爭房地），出賣與丙○○
    ，並於同年月19日辦理移轉登記完畢，而害及伊之債權，伊
    自得請求撤銷該買賣及移轉登記行為，並塗銷該移轉登記。
    爰依民法第244 條規定提起本訴，聲明求為將被上訴人間就
    系爭房地所為之買賣及移轉登記行為予以撤銷，及被上訴人
    丙○○應將塗銷系爭房地所有權移轉登記之判決。
四、被上訴人則以：伊等間之買賣行為係屬真正，亦確有支付50
    萬元部分之價金，而就餘款34萬元部分，則由丙○○承擔，
    且因同意房屋仍暫由乙○○○居住使用，故由其代向銀行繳
    納原應由丙○○承擔之貸款利息，並以該款項抵充租金，而
    丙○○當時係基於家人情誼而購買，並不知悉有害及上訴人
    債權情事，上訴人訴請撤銷買賣及塗銷移轉登記，自無所據
    等語，資為抗辯。
五、原審經審理結果，駁回上訴人之請求，上訴人提起上訴，並
    於本院追加依民法第87條通謀虛意思表示及第213 條、第24
    2 條之規定，請求確認該買賣及移轉登記行為無效，並塗銷
    移轉登記，且主張縱認該買賣為真正，被上訴人間之買賣價
    金僅為系爭房地真正價值3 分之1 ，亦屬明知或可得而知有
    損害伊債權之情事，伊亦得請撤銷及塗銷該移轉登記，而於
    本院為先位聲明請求：(一)原判決廢棄。(二)確認被上訴人間就
    系爭房地所為之買賣及移轉登記行為無效；被上訴人丙○○
    應將系爭房地之所有權移轉登記予以塗銷。備位聲明則請求
    ：(一)原判決廢棄。(二)被上訴人間就系爭房地所為之買賣及移
    轉登記行為應予撤銷；被上訴人丙○○應將系爭房地之所有
    權移轉登記予以塗銷（另就請求撤銷被上訴人間之買賣及移
    轉登記行為部分，則僅主張屬有償行為之性質，就於原審曾
    主張屬無償行為性質部分，則不再主張）。被上訴人則於本
    院聲明：(一)上訴駁回。(二)第二審訴訟費用由上訴人負擔。
六、兩造爭執及不爭執事項：
  (一)不爭執部分：
  (1)乙○○○為吉隆興公司向上訴人借款之連帶保證人，並對上
    訴人負有兩筆各500 萬元之本金，及分別自90年7 月8 日、
    7 月11日起算之利息並違約金之債務，且經上訴人取得支付
    命令確定，有借據2 紙、原審90年促字第83597 、83599 號
    、91年促字第32807 、32808 號支付命令及確定證明書，及
    台灣台北地方法院債權憑證在卷可稽（見原審卷第9 、18、
    39 、40 頁及本院卷第170 ～181 頁）。
  (2)被上訴人於90年9 月3 日訂立買賣契約，將乙○○○所有系
    爭房地以84萬元出賣與丙○○，並於同年月19日辦理移轉登
    記完畢，有不動產買賣契約書、土地及建物登記謄本，及本
    院依職權向高雄市前鎮地政事務所調取之移轉登記資料在卷
    可憑（見原審卷第12～17、35、36頁及本院卷第60～77頁）
    。
　(3)吉隆興公司所負債務之擔保物經鑑價結果，僅約有885 萬元
    左右，並不足全部清償；而乙○○○除系爭房地外，已無其
    他財產可供清償，有抵押權設定契約書、他項權利證明書、
    鑑價報告及原審依職權向財政部財稅資料中心函調之吉隆興
    公司、乙○○○財產資料在卷可稽（見原審卷第55～57、59
    ～76、174 、175 頁及本院卷第116 、117 、165 ～169 頁
    ）。
  (4)丙○○於大眾銀行永康分行第000000000000號帳戶於90年9
    月21日存入現金50萬元，於同年9 月24日轉帳匯出50萬元至
    合作金庫憲德分行，但遭退匯而未匯成功，嗣於同年月25日
    再將此款項匯至乙○○○設於板信商銀前鎮分行之第000000
    00000000號帳戶，並由乙○○○於同日提取現金，有原審及
    本院向大眾銀行永康分行、板信商銀前鎮分行之函詢之回文
    並取款憑條、匯款傳票及帳目明細在卷可憑（見原卷第134
    ～139 、147 、148 頁及本院卷第158 、159 頁）。
  (5)系房房地於買賣後，仍由乙○○○居住使用，並由其向合作
    金庫興鳳分行繳納貸款（見原審卷第89、108 頁及本院卷第
    132 頁）。
  (二)爭執部分：
  (1)被上訴人間就系爭房地之買賣及移轉登記行為是否為通謀虛
    偽意思表示。
  (2)如上開行為為有效，是否符合民法第244 條第2 項撤銷之要
    件。
七、被上訴人間就系爭房地之買賣及移轉登記行為是否為通謀虛
    偽意思表示部分。
  (一)按當事人主張有利於己之事實者，就其事實有舉證之責任，
    為民事訴訟法第277 條前段所明定。又第三人主張表意人與
    相對人通謀而為虛偽意思表示者，該第三人應負舉證之責；
    另民事訴訟如係由原告主張權利者，應先由原告負舉證之責
    ，若原告先不能舉證，以證實自己主張之事實為真實，則被
    告就其抗辯事實即令不能舉證，或其所舉證據尚有疵累，亦
    應駁回原告之請求，亦分別經最高法院48年台上字第29號、
    17年上字第917 號判例意旨闡釋明確。本件上訴人既主張被
    上訴人間就系爭房地之買賣為通謀虛偽意思表示，依上開規
    定，自應就此事實為舉證證明。
  (二)經查，上訴人主張系爭買賣為虛偽不實，係以買賣價金較市
    價為低，價金未繳足，及出賣後仍由乙○○○居住，且貸款
    亦仍由其支付為論據。惟查：
  (1)系爭房屋為70年6 月間所興建完成之5 層公寓之第3 層，位
    於前鎮區之巷內，距本件買賣時已有20年之屋齡，房屋面積
    為83.64 平方公尺（折算約25.3坪），土地部分之公告現值
    值為921,330 元，房屋之課稅現值為257,600 元，合計為1,
    178,930 元，有房屋及土地登記謄本並本院調取之移轉登記
    資料在卷可稽 (見本院卷第12～17、64、67頁），則以該房
    屋之屋齡、座落位置及面積觀之，其實際價值及可成交之價
    值應非甚高，而不得單以公告現值為據，此從與系爭房屋相
    似，於74年7 月間建造完成，位於系爭房屋附近之瑞孝街巷
    內5 層公寓之第5 層，面積83.74 平方公尺之房屋，經於93
    年1 月間鑑價結果，僅有1,398,000 元，而於93年7 月底以
    718,000 元之底價拍賣結果，仍因無人應買而撤回；及另棟
    於68年11月間建造完成，位於系爭房屋相距不遠之武慶一路
    巷內5 層公寓之第2 層，面積92.10 平方公尺之房屋，經於
    92年5 月鑑價結果為1,817,104 元，而以974,00 0元為底價
    拍賣結果，於93年3 月間以1,250,000 元拍定等情可資佐證
    （見本院卷第202 ～210 、224 ～237 頁之各該鑑價報告及
    拍賣資料），可見系爭房屋於90年9 月間，並非有人願意承
    買之情形下，以84萬元之價金為出售，尚與其真實之價值相
    當，而難認該售價係明顯低於真實價格。至上開武慶一路之
    房屋雖經以1,25 0,000之價格拍定，但該屋係於商業較為繁
    榮之武慶一路附近，且面積較大（約大3 坪），樓層亦較低
    （為2 層），然其拍定價格亦僅約鑑價之68% （計算式：1,
    250,000/1,817,104 ＝68.79）， 則若以系爭房屋位落位置
    及其屋齡、樓層等情狀，並參酌上開瑞孝街之房屋無人應買
    之情形，亦難認系爭房屋之出賣價格顯不相當，上訴人此部
    分以買賣價格推論係通謀虛偽買賣之主張，尚難採信。
  (2)至價金未繳足，及出賣後仍由乙○○○居住，且貸款亦仍由
    其支付部分。經查，丙○○在大眾銀行永康分行第00000000
     0000 號帳戶，於90年9 月25日有匯款50萬元至乙○○○設
    於板信商銀前鎮分行之第00000000000000號帳戶，並由乙○
    ○○於同日提取現金等情，業經原審及本院向大眾銀行永康
    分行、板信商銀前鎮分行函詢屬實，有各該銀行之回文並取
    款憑條、匯款傳票及帳目明細在卷可憑（見原卷第134 ～13
    9 、14 7、148 頁及本院卷第158 、159 頁），而上訴人就
    此款項之支付，並無法提出可認屬不實支付之具體證據以資
    證明，則丙○○已支付50萬元之款項，應屬真實。而出賣後
    固仍由乙○○○繼續居住使用，並繳納貸款，然出賣人何時
    取得交付，本即由買賣雙方自行約定，且丙○○亦表示此筆
    款項係其父親（已死亡）所有，因姐姐需款週轉而購買，目
    的為往後給另位弟弟使用（見本院卷第145 、146 頁），尚
    難以現仍由出賣人續行居住，即遽推論該買賣不實，況被上
    訴人係約定由丙○○承接銀行貸款債務以抵充餘款，並由乙
    ○○○以繳納利息之方式抵付租金，則買賣價金應已付清，
    僅因乙○○○有代繳利息，而得以租賃方式為續行占有使用
    而已，亦難認此代繳利息抵充租金之方式，即屬虛偽不實買
    賣之結果。再者，被上訴人間為姐弟關係，本即具有一定之
    手足情誼，則在買受後，因一時尚無需要而仍由乙○○○居
    住，亦與常情無違，況被上訴人間經本院隔離訊問結果，均
    一致陳稱係為另位弟弟往後所需而預為購買（見本院卷第
    145 、147 頁），並無矛盾不符之處，則單以此項續住情事
    ，亦難認已就通謀虛偽一節盡其完全之舉證，上訴人此部分
    論據，仍難採信。
  (三)依上所述，上訴人就其主張被上訴人間就系爭房地之買賣及
    移轉登記行為均為通謀虛偽意思表示，本院認難因未能盡其
    舉證責任，而不足採。
八、如上開行為為有效，是否符合民法第244 條第2 項撤銷之要
    件部分。
  (一)按債務人所為之無償行為或有償行為有害及債權者，債權人
    得聲請法院撤銷之權利，自債權人知有撤銷原因時起，1 年
    間不行使或自行為時起，經過10年而消滅，此觀之民法第24
    4 、245 條之規定即明。本件上訴人主張其係於91年9 月11
    日為進行保全程序而聲請土地及建物登記謄本時，始知悉所
    有權移轉登記情事，此經核本院調取之原審91年度全字第63
    76號假處分卷所附之登記謄本所載列印時間相符，則其於92
    年8 月18日提起本件撤銷訴訟時，顯未逾1 年除斥期間，先
    予說明。
  (二)次按債務人所有之財產，除對於特定債權人設有擔保物權外
    ，應為一切債務之總擔保；又債權人依民法第244 條規定，
    撤銷債務人所為之有償行為者，須具備債務人於行為時，明
    知其行為有害於債權人，且受益人於受益時，亦明知其情事
    之要件；又債務人出賣其財產非必生減少資力之結果，苟出
    賣人之財產已獲得相當之對價，用以清償具優先受償權之債
    務，則一方面減少其財產，一方面減少其債務，其對於普通
    債權人，即難謂為詐害行為，此亦有最高法院51年台上字第
    302 號判例意旨可供參酌。經查，被上訴人間就系爭房地所
    為之買賣係屬真實，業如前述，而上訴人就丙○○於買受時
    係明知有損害於上訴人之債權一事，並未舉證以實其說，僅
    以該買賣價金偏低即推論其係明知，尚屬無據，且乙○○○
    既已取得相當之對價，其財產即無因而減少，況系爭房地設
    定有抵押權予訴外人合作金庫銀行，於92年10月間之貸款餘
    額尚有271,065 元，有合庫興分行函復原審之函文在卷可稽
    （見原審卷第58頁），而此部分貸款為具有優先受償之抵押
    債權，則乙○○○依約定續行繳納此部分貸款，亦屬減少其
    債務而有利於全體債權人，至乙○○○收受之50萬元後如何
    使用該價金，係屬另一問題，亦難據為其出賣系爭房地即屬
    財產有減少之論據，故依上開說明，本件並不符合撤銷權行
    使所需之「受益人於受益時亦明知情事」及「財產有實質減
    少」之要件，上訴人請求撤銷買賣及移轉登記行為，並請求
    塗銷移轉登記，即無所據。
九、綜上所述，本件上訴人主張被上訴人間之系爭買賣及移轉登
    記，為通謀虛偽意思表示而無效，或係詐害債權之有償行為
    ，均不足採。從而，上訴人主張本於民法第244 條規定，及
    於本院追加依民法第87條、第213 條、第242 條之法律關係
    ，請求確認該買賣及移轉登記行為無效或撤銷該等法律行為
    ，並塗銷移轉登記之先、備位聲明，均無理由，而應駁回。
    原審就撤銷權部分為上訴人敗訴之判決，並無違誤。上訴意
    旨指摘原判決不當，求予廢棄改判，為無理由，應予駁回。
十、據上論結：本件上訴及追加之訴均無理由，依民事訴訟法第
    449 條第1 項、第78條，判決如主文。
中　　華　　民　　國　　94　　年　　7 　　月　　19　　日
                        民事第一庭
                            審判長法官  黃金石
                            法      官  林健彥
                            法      官  林紀元
以上正本證明與原本無異。
如對本判決上訴，須於判決送達後20日內向本院提出上訴狀，其
未表明上訴理由者，應於上訴後20日內向本院提出上訴理由書（
均須按他造當事人之人數附繕本）。上訴時應提出委任律師或具
有律師資格之人之委任狀，並依附註條文規定辦理。
中　　華　　民　　國　　94　　年　　7 　　月　　19　　日
                            書  記  官  楊茱宜
附註：
民事訴訟法第466 條之1 ：對於第二審判決上訴，上訴人應委任
律師為訴訟代理人，但上訴人或其法定代理人具有律師資格者，
不在此限。
上訴人之配偶、三親等內之血親、二親等內之姻親，或上訴人為
法人、中央或地方機關時，其所屬專任人員具有律師資格並經法
院認適當者，亦得為第三審訴訟代理人。
第1 項但書及第2 項情形，應於提起上訴或委任時釋明之。
